【裁判字號】    92,訴,359
【裁判日期】    920730
【裁判案由】    有關土地事務
【裁判全文】
臺中高等行政法院判決                              九十二年度訴字第三五九號
                              .
  原      告  甲○○
              乙○○
              丙○○
  共      同
  訴訟代理人  戊○○
  被      告  苗栗縣政府
  代  表  人  丁○○
  訴訟代理人  己○○
右當事人間因有關土地事務事件，原告不服內政部中華民國九十二年三月三日台內訴
字第○九一○○○九二四一號訴願決定，提起行政訴訟，本院判決如左︰
    主  文
原告之訴駁回。
訴訟費用由原告負擔。
    事  實
一、事實概要：
    原告於民國（下同）九十年七月五日向被告提出申請，請依非都市土地使用管制
    規則第三十五條規定准將其所有坐落苗栗縣後龍鎮○○○段三七之一、三九之三
    三地號等二筆特定農業區農牧用地土地變更編定為同區甲種建築用地。經被告審
    認系爭土地西側毗鄰直昇機使用之特定目的事業用地（尚未興建）是否符合非都
    市土地使用管制規則第三十五條規定之專案計畫興建住宅之特定目的事業用地有
    疑義，乃以九十一年九月二十日府地用字第九一○○○八八一六五號函報請內政
    部釋示，嗣經內政部以九十一年九月三十日台內中第○九一○○一五四六九號函
    復：「：：：本案土地西側毗鄰為直昇機使用之特定目的事業用地，非屬上開規
    定政府專案計畫興建住宅之特定目的事業用地，其申請變更編定核與上開規定不
    符。」被告旋以九十一年十月十五日府地用字第九一○○○九六七六八號函復原
    告，否准其申請變更編定為甲種建築用地。原告不服，提起訴願，遭決定駁回，
    遂提起行政訴訟。
二、兩造聲明：
    (一)原告聲明求為判決：訴願決定及原處分均撤銷。
    (二)被告聲明求為判決：駁回原告之訴。
三、兩造陳述：
    (一)原告主張：
      1.按非都市土地使用管制規則第三十五條第一項規定：「毗鄰甲種、丙種建築
        用地或已作國民住宅、勞工住宅、政府專案計畫興建住宅特定目的事業用地
        之零星或狹小土地，合於下列各款規定之一者，得按其毗鄰土地申請變更編
        定為甲種、丙種建築用地：一為各種建築用地或建築使用之特定目的事業用
        地所包圍，且其面積未超過○．一二公頃者。二道路、水溝所包圍或為道路
        、水溝及各種建築用地、建築使用之特定目的事業用地所包圍，且其面積未
        超過○．一二公頃者。三：：：」本件申請變更之土地，北邊毗鄰甲種建築
        用地、東邊為水溝包圍、南邊及西邊為道路及建築使用之特定目的事業用地
        所包圍，與上項第二款之規定相符。惟原處分機關謂：「本案土地西側毗鄰
        為直昇機場使用之特定目的事業用地，非屬政府專案計畫興建住宅之特定目
        的事業用地，其申請變更編定核與規定不符：：：」似認為本規則第三十五
        條第一項各款「建築使用之特定目的事業用地」均須為「已作國民住宅、勞
        工住宅、政府專案計畫興建住宅特定目的事業用地」實為曲解法令。
      2.關於零星或狹小土地變更編定相關規定之修訂沿革：八十年三月六日內政部
        修正發布非都市土地使用管制規則第十五條規定：「毗鄰甲種、丙種建築用
        地之零星或狹小土地，得按其毗鄰土地編定之使用地類別申請變更編定。」
        八十五年五月二十三日內政部再修正發布本規則第十五條，增訂第三項：「
        毗鄰已作國民住宅、勞工住宅、政府專案計畫興建住宅特定目的事業用地之
        零星或狹小土地，得準用前二項規定，申請變更編定為適當建築用地。」九
        十年三月二十六日內政部又再修正發布非都市土地管制規則第三十五條（即
        現行規定）始將「毗鄰已作國民住宅、勞工住宅、政府專案計畫興建住宅特
        定目的事業用地」併入第一項本文，與「毗鄰甲種、丙種建築用地」同列，
        即(一)毗鄰甲種、丙種建築用地之零星或狹小土地，(二)毗鄰已作國民住宅、勞
        工住宅、政府專案計畫興建住宅特定目的事業用地之零星或狹小土地，合於
        非都市土地管制規則第三十五條其他規定者，均得辦理變更。
      3.被告原對於系爭土地西側毗鄰直昇機場使用之特定目的事業用地（尚未興建
        ）是否符合非都市土地管制規則第三十五條規定有疑義，乃以苗栗縣政府九
        十一年九月二十日府地用字第九一○○○八八一六五號函報請內政部釋示，
        惟內政部竟會錯意，答非所問謂：「本件土地西側毗鄰為直昇機場使用之特
        定目的事業用地，非屬上開規定政府專案計畫興建住宅之特定目的事業用地
        ，其申請變更編定核與上開規定不符。」（內政部九十一年九月三十日台內
        中地字第○九一○○一五四六九號函）被告請示內政部之疑義似為，直昇機
        場使用之特定目的事業用地（尚未興建），是否符合「建築使用之特定目的
        事業用地」之規定；內政部之釋示似為，直昇機場使用之特定目的事業用地
        非屬「已作國民住宅、勞工住宅、政府專案計畫興建住宅特定目的事業用地
        」似乎牛頭不對馬嘴。
      4.本件系爭土地，北邊「毗鄰甲種建築用地」、東邊為水溝包圍、南邊及西邊
        為道路及「建築使用之特定目的事業用地」所包圍，與非都市土地使用管制
        規則第三十五條第一項第一款、第二款之規定相符。所謂：「建築使用之特
        定目的事業用地」觀諸本規則同條第四項規定：「第一項建築使用之特定目
        的事業用地，限於作非農業使用之特定目的事業用地，經縣（市）政府認定
        可核發建照者。」系爭土地西側為苗栗縣後龍鎮○○○段六二之八、之二九
        等二筆土地所包圍，為直昇機場使用之特定目的事業用地，自屬「作非農業
        使用之特定目的事業用地，經縣（市）政府認定可核發建照者」，至於興建
        與否在所不問。
      5.本件系爭土地（苗栗縣後龍鎮○○○段三七之一地號，面積：五二○平方公
        尺；同段三九之三三地號，面積：六七平方公尺），因政府興辦特定目的事
        業及開闢道路徵收民地，造成畸零狹小無法耕作且夾雜於建地與道路之間，
        政府雖無法主動為原告等辦理變更編定，惟原告等既依循本規則請求變更編
        定，政府應依區域計畫法及本規則之意旨，依法認定，以實現法制之美意，
        並盡地利。惟被告曲解法令於前，復以答非所問之釋示為據，違法駁回原告
        之申請，被告先通知原告等繳交回饋金，原告繳交回饋金後，復又駁回原告
        之請求，前後反覆，政府公信力何在？令人不解，訴願決定遞予維持原處分
        ，未依法撤銷原處分，顯有違誤。
    (二)被告答辯：
      1.按非都市土地使用管制規則第三十五條規定：毗鄰甲種、丙種建築用地或已
        作國民住宅、勞工住宅、政府專案計畫興建住宅特定目的事業用地之零星或
        狹小土地，合於下列各款規定之一者，得按其毗鄰土地申請變更編定為甲種
        、丙種建築用地：一為各種建築用地或建築使用之特定目的事業用地所包圍
        ，且其面積未超過○．一二公頃者。二道路、水溝所包圍或為道路、水溝及
        各種建築用地、建築使用之特定目的事業用地所包圍，且其面積為超過○．
        一二公頃者。三凹入各種建築用地或建築使用之特定目的事業用地，其面積
        未超過○．一二公頃，且缺口寬度未超過二十公尺者。四對邊為各種建築用
        地、作建築使用之特定目的事業用地、都市計畫住宅區、商業區○○○區○
        道路、水溝等，所夾狹長之土地，其平均寬度未超過十公尺，於變更後不致
        妨礙鄰近農業生產環境者。五面積未超過○．○一二公頃，且鄰接無相同使
        用地類別者。
      2.本件系爭土地坐落苗栗縣後龍鎮○○○段三七之一、三九之三三等二筆地號
        土地，原告於九十年七月五日依非都市土地使用管制規則第三十五條規定向
        被告申請辦理變更編定，經被告審查是否符合非都市土地使用管制規則第三
        十五條時，認為前開土地西側毗鄰本縣作為直昇機場使用之特定目的事業用
        地（尚未興建）認定執行發生疑義未敢專擅，為慎重起見，被告於九十一年
        九月二十日府地用字第九一○○○八八一六五號函報請內政部釋示，並獲該
        部以九十一年九月三十日台內中地字第○九一○○一五四六九函示，本案土
        地西側毗鄰為直昇機場使用之特定目的事業用地，非屬上開規定政府專案計
        畫興建住宅之特定目的事業用地，其申請變更編定核與上開規定不符。故被
        告以九十一年十月十五日府地用字第九一○○○九六七六八號函復，略以：
        「：：：其申請變更編定核與規定不符，故本案上開二筆土地申請變更編定
        為甲種建築用地，歉難照辦」退回其申請變更編定，依法並無不合。
    理  由
一、按「毗鄰甲種、丙種建築用地或已作國民住宅、勞工住宅、政府專案計畫興建住
    宅特定目的事業用地之零星或狹小土地，合於下列各款規定之一者，得按其毗鄰
    土地申請變更編定為甲種、丙種建築用地：一為各種建築用地或建築使用之特定
    目的事業用地所包圍，且其面積未超過○‧一二公頃者。二道路、水溝所包圍或
    為道路、水溝及各種建築用地、建築使用之特定目的事業用地所包圍，且其面積
    未超過○‧一二公頃者。三凹入各種建築用地或建築使用之特定目的事業用地，
    其面積未超過○‧一二公頃，且缺口寬度未超過二十公尺者。四對邊為各種建築
    用地、作建築使用之特定目的事業用地、都市計畫住宅區、商業區○○○區○道
    路、水溝等，所夾狹長之土地，其平均寬度未超過十公尺，於變更後不致妨礙鄰
    近農業生產環境者。五面積未超過○‧○一二公頃，且鄰接無相同使用地類別者
    。」非都市土地使用管制規則第三十五條第一項定有明文。
二、本件原告於九十年七月五日向被告申請，請准將坐落苗栗縣後龍鎮○○○段三七
    之一、三九之三三地號二筆特定農業區農牧用地土地變更編定為同區甲種建築用
    地，案經被告審查系爭土地北側毗鄰甲種建築用地、東邊毗鄰農地重劃規畫興建
    之水利用地、南側毗鄰交通用地、西側毗鄰被告作為直昇機使用之特定目的事業
    用地（尚未興建），而該直昇機使用之特定目的事業用地是否符合非都市土地使
    用管制規則第三十五條規定之專案計畫興建住宅之特定目的事業用地有疑義，被
    告乃以九十一年九月二十日府地用字第九一○○○八八一六五號函報請內政部釋
    示，內政部以九十一年九月三十日台內中第○九一○○一五四六九號函復：「：
    ：：本案土地西側毗鄰為直昇機使用之特定目的事業用地，非屬上開規定政府專
    案計畫興建住宅之特定目的事業用地，其申請變更編定核與上開規定不符。」被
    告即以九十一年十月十五日府地用字第九一○○○九六七六八號函復原告，否准
    其申請變更編定為甲種建築用地。原告不服，循序提起行政訴訟，為如事實欄所
    載之主張。經查：
    (一)系爭土地僅北邊毗鄰甲種建築用地，此為原告所自承，並有其繪製圖例（申請
      變更編定使用略圖）在卷可稽，自與非都市土地使用管制規則第三十五條第一
      項第一款所定須為建築用地或建築使用之特定目的事業用地所「包圍」始得申
      請變更土地編定之要件不符，原告主張系爭土地北邊已毗鄰甲種建築用地，應
      已符合非都市土地使用管制規則第三十五條第一項第一款之規定，核無足採。
   (二)同條第一項第二款條文雖規定：：：建築使用之特定目的事業用地所包圍，：
     ：：。惟對照同條本文所定須毗鄰甲種、丙種建築用地或已作國民住宅、勞工
     住宅、政府專案計畫興建住宅特定目的事業用地之零星或狹小土地，始得按其
     毗鄰土地申請變更編定為甲種、丙種建築用地觀之，該條第一項第二款所定之
     建築使用之特定目的事業用地，自指政府專案計畫興建住宅特定目的事業用地
     。至於同條第四項所定：「第一項建築使用之特定目的事業用地，限於作非農
     業使用之特定目的事業用地，經縣（市）政府認定可核發建照者。」，係指政
     府專案計畫興建住宅之特定目的事業用地須限能作非農業使用之土地，始得核
     發該特定目的事業建築使用之建照而言。本件系爭土地西邊係毗鄰直昇機場使
     用之特定目的事業用地，自非政府專案計畫興建住宅特定目的事業用地，原告
     主張該直昇機場使用之特定目的事業用地，自屬「作非農業使用之特定目的事
     業用地，經縣（市）政府認定可核發建照」之建築使用之特定目的事業用地，
     而應可申請變更土地編定，亦無可採。
三、綜上所述，原處分否准原告申請將系爭土地變更為甲種建築用地，經核無不合。
    訴願決定予以維持，亦無違誤。原告聲明求為撤銷，為無理由，應予駁回。
據上論結，本件原告之訴為無理由，爰依行政訴訟法第一百九十五條第一項後段、第
九十八條第三項前段、第一百零四條，民事訴訟法第八十五條第一項前段，判決如主
文。
中    華    民    國     九十二     年       七       月      三十      日
                 臺 中 高 等 行 政 法 院   第 二 庭
                                審 判 長 法      官  胡  國  棟
                                         法      官  林  秋  華
                                         法      官  王  德  麟
右正本證明與原本無異。
如不服本判決，應於判決送達後二十日內向本院提出上訴書狀，其未表明上訴理由者
，應於提起上訴後二十日內向本院提出上訴理由書（須依對造人數附具繕本）；如於
本判決宣示或公告後送達前提起上訴者，應於判決送達後二十日內補提上訴理由書（
須附繕本）。未表明上訴理由者，逕以裁定駁回。
提起上訴應預繳送達用雙掛號郵票拾份（每份三十四元）。
中    華    民    國     九十二     年       七       月      三十      日
                                         法院書記官  蔡  宗  融


司法院資訊處製作；財團法人民間司法改革基金會備份。
